【裁判字號】    90,上訴,2946
【裁判日期】    901211
【裁判案由】    誣告等
【裁判全文】
臺灣高等法院刑事判決                            九十年度上訴字第二九四六號
    上  訴  人
    即自 訴 人  己○○
    擔當訴訟人  台灣高等法院檢察署檢察官
    被      告  乙○○
                甲○○
右上訴人因被告誣告等案件，不服臺灣臺北地方法院九十年度自字第四五二號，中華
民國九十年八月七日第一審判決提起上訴，本院判決如左：
    主  文
上訴駁回。
    理  由
一、自訴意旨略以：(一)被告乙○○、甲○○為中聯忠孝大樓Ｂ棟管理委員會（以下簡
    稱管理委員會）委員，詎被告乙○○於民國八十九年十二月二十日，以大樓管理
    委員會主任委員之身分，張貼「己○○律師（即自訴人）非本大樓聘任法律顧問
    ，私自堆放物品於頂樓會議室」等不實事項之公告，誹謗自訴人，被告二人所為
    ，涉犯加重誹謗罪嫌；(二)自訴人有將自家鑰匙存放於大樓櫃檯管理員處之習慣；
    而自訴人於九十年六月五日忘記攜帶鑰匙，當時在櫃檯之管理員因新任不久，未
    能找出自訴人前已存放該處之鑰匙，故自訴人乃進入櫃檯內，協助管理員一同尋
    找，適被告甲○○由電梯走出，見狀即大聲叫喊「竊盜、搶劫現行犯」，同時以
    行動電話電召被告乙○○及主任委員丙○○至大樓門口處，並打電話報警誣告自
    訴人；被告乙○○當時並在大樓門口稱自訴人為窮律師，付不起房租，大樓住戶
    均討厭自訴人，希望自訴人搬離等語，侮辱自訴人；且被告二人竟阻止管理員將
    自訴人存放於櫃檯之鑰匙找出，其等並侵占該鑰匙，迄未交還；被告二人所為，
    涉犯誣告、公然侮辱、業務侵占罪嫌；(三)被告二人於九十年七月十三日深夜二時
    許連續三次及同年月二十五日深夜十二時三十分及一時許連續二次打電話給自訴
    人卻不出聲，恐嚇自訴人；又被告甲○○於同年月十五日下午三時許與自訴人共
    乘電梯，迨自訴人於七樓步出電梯時，故意以不詳語言大聲叫喊，被告甲○○所
    為亦涉犯恐嚇罪嫌；(四)被告二人於九十年七月十六日將塑膠袋塞進自訴人住處所
    用之自來水水管內，又於同年月六日將自訴人住宅之水管開關關閉，並將電源開
    關拿開，被告二人涉犯毀損罪嫌等語。
二、按犯罪事實應依證據認定之，無證據不得推定其犯罪事實。又不能證明被告犯罪
    者，應諭知無罪之判決，刑事訴訟法第一百五十四條、第三百零一條第一項分別
    定有明文。又所謂認定犯罪事實之證據，係指足以認定被告確有犯罪行為之積極
    證據而言，如未發現相當證據，或證據不足以證明，自不能以推測或擬制之方法
    ，以為裁判基礎。且自訴人之自訴，係以使被告受刑事訴追為目的，是其陳述是
    否與事實相符，仍應調查其他事實以資審認；而被害人所述被害情形須無瑕疵，
    且就其他方面調查又與事實相符，其供述始足採為科刑之基礎，最高法院四十年
    度臺上字第八六號、五十二年度臺上字第一三００號、六十一年度臺上字第三０
    九九號判例意旨可資參照。
三、本件自訴人認被告二人涉有前揭罪嫌，係以：自訴意旨(一)之加重毀謗部分，有管
    理委員會會議紀錄、管理委員會公告、管理委員會資料清冊、自訴人書立之備忘
    錄、管理委員會致自訴人函等影本各一件可證；自訴意旨(二)之誣告、公然侮辱、
    業務侵占罪嫌，有事發當時在場之大樓管理員、丙○○、派出所員警三人及當日
    負責開鎖之鎖匠丁○○等人可證；自訴意旨(三)之恐嚇罪嫌，可調取被告二人與自
    訴人之通聯紀錄自明；自訴意旨(四)之毀損部分，則有被告用以塞住水管之塑膠袋
    一紙、大樓水錶、電錶照片三幀及負責檢查水電之庚○○、戊○○等人可證；為
    其論據。
四、訊之被告乙○○、甲○○固均坦承為管理委員會委員之事實，被告乙○○且自承
    於右揭時地以管理委員會主任委員之身分，公告自訴意旨(一)所指之事項，被告甲○○亦不否認於自訴意旨(二)所示時地，因見自訴人於櫃檯處搜尋物品即大聲喊叫
    並報警處理之事實，惟二人均堅決否認涉有右揭犯行，均辯稱：自訴意旨(一)加重
    誹謗罪部分，依現有之顧問證書顯示，管理委員會雖於八十四年九月一日至八十
    五年八月三十一日間與自訴人簽立顧問約，惟其後即未再簽約，案發當時確未聘
    請自訴人為法律顧問。至於自訴意旨(二)部分，因大樓常失竊，故依管理委員會所
    定之公約，特別於大樓管理員櫃檯處豎立「非工作人員，禁止進入」之告示牌，
    且已標示半年以上；自訴人鑰匙是否置於櫃檯，被告並不知情；且自訴人自稱十
    幾年前寄放在櫃檯處，而被告甲○○主觀上認有牌示在先，自訴人身為律師，竟
    擅自進入櫃檯翻動抽屜，係涉犯竊盜、搶劫，始出言制止，並報警處理；又被告
    二人並未禁止管理員返還自訴人之鑰匙，當日僅阻止其自行翻動櫃檯而已。自訴
    意旨(三)部分，被告二人並未撥打電話故不出聲，恐嚇自訴人；至於九十年七月十
    五日自訴人步出電梯時，被告甲○○僅係在電梯內唱歌，並未恐嚇自訴人，而被
    告乙○○於事發時則不在現場，自無恐嚇情事；另自訴意旨(四)部分，被告二人均
    不知情，亦未為前述行為，自訴人所言皆無證據證明等語。經查：
  (一)關於自訴意旨(一)部分：
  1.按刑法第三百十條第二項加重誹謗罪之成立，須行為人出於誹謗他人之故意，將
    足以毀損他人名譽之事，著為文字或繪成圖畫，散發或傳布於大眾者，始足當之
    。倘所述並無不實，尚難以該罪相繩。又公寓大廈之管理委員，本其職責，對攸
    關大樓住戶之公共事務等興革事項，著成文字予以公告，俾使住戶知悉，其主觀
    上並無意圖指摘或傳述足以毀損他人名譽之事者，即與該罪之構成要件有間。本
    件自訴人指訴被告二人明知其為該大樓之法律顧問，且曾得管理委員會之同意使
    用頂樓會議室，竟基於誹謗故意，公告上開不實事項乙節。查自訴人所提據以指
    述被告二人涉犯加重誹謗罪嫌之管理委員會公告（見原審卷第十頁），其中第七
    項固記載自訴人非該大樓聘任之法律顧問，並私自堆放物品於大樓共用之頂樓會
    議室等語，惟依該公告整體內容觀之，係該大樓管理委員會因委員改選事宜，而
    就住戶及委員會對八位參選人員之意見，予以公告，並無毀謗自訴人之故意，應
    堪認定。
  2.次查，依自訴人所提之管理委員會會議紀錄（見原審卷第七至九頁），其中提案
    及決議事項十二雖記載﹕「本會自年七月份起聘請本大廈Ｂ棟７－８室住戶己○○律師為本廈常年法律顧問」等語，然此僅係該管理委員會第十屆委員於八十
    一年間任期中所為，自訴人於該屆委員任期屆滿後，是否仍經新任之管理委員會
    委員同意續聘為該大樓之法律顧問，已非無疑；又自訴人主張其曾得管理委員會
    之同意，自八十八年七月以後擔任該委員會之法律顧問，而該會亦同意將頂樓會
    議室內Ｌ型小倉庫之空間暫借其使用，並書立備忘錄（見原審卷第十五頁）為憑
    ，且經時任管理委員之被告乙○○簽名表示同意等情。惟查，由該備忘錄所載，
    僅足以證明自訴人曾於八十八年七月十四日經該大樓第十六屆管理委員會之同意
    （當時之主任委員為黃佐夫）出任大樓之法律顧問，並得使用頂樓會議室之公共
    空間，尚難憑此即認新任主任管理委員（即被告乙○○）於八十九年間就任後，
    自訴人仍為大樓之法律顧問，且有權使用頂樓會議室。自訴人又以被告乙○○於
    八十九年十月二日自前任主任委員劉文麗處接收移交物品時，係由自訴人擔任見
    證律師，足見自訴人仍為大樓之法律顧問云云，然查，自訴人所提之管理委員會
    資料清冊固記載見證人為自訴人（見原審卷第十二頁反面、第十四頁反面），然
    此僅足證明自訴人於主任管理委員事務移交時為見證，尚難據以認自訴人於當時
    猶為該大樓之法律顧問；況自訴人於原審訊問時亦自承：其於八十九年十二月二
    十日公告當時，已非該大廈管理委員會所聘之法律顧問等語明確（見原審卷第三
    七頁）。是自訴人於被告乙○○為上開公告當時已非該大樓聘任之法律顧問，亦
    堪認定。再者，證人即該大樓管理委員會現任主任委員丙○○於本院訊問時證稱
    ：自訴人表示曾與前前任主任委員簽立備忘錄，內容係同意自訴人免費使用倉庫
    ，其後之現任管理委員會要求自訴人遷出，然自訴人卻認為依該備忘錄有永久使
    用權利等語（見本院九十年十月二十九日訊問筆錄），益證自訴人並未經新任管
    理委員會之同意而使用頂樓會議室。是被告等所為上開公告內容，即非全然無據
    ，難謂其等有虛構事實而誹謗自訴人之故意。縱認自訴人是否有權使用頂樓空間
    ，尚有爭議，然被告等執此事實所印製之上開公告，意在將住戶及管理委員會對
    管理委員之八位參選人之意見予以公開，已如前述，且就內容以觀，尚非全然不
    實，則被告二人所為即與誹謗罪之構成要件不合，自難令負該罪之罪責。
  (二)關於自訴意旨(二)部分：
  1.按誣告罪之成立，以犯人明知所訴虛偽為構成要件，若誤認有此事實，或以為有
    此嫌疑，自不得遽指為誣告（最高法院二十年上字第七一七號判例意旨參照）。
    又公然侮辱罪之成立，須以行為人主觀上有侵害他人名譽之故意，為其構成要件
    。查自訴人自承於當日因忘記攜帶自家鑰匙，而櫃檯管理員因新任不久，未能找
    出自訴人前已存放於該處之鑰匙，故自訴人乃進入櫃檯內，協助管理員一同尋找
    等語（見原審卷第三七、三八頁）。此與被告提出之大樓監視器翻拍相片二幀顯
    示之情形相符。亦即自訴人確有進入櫃檯翻找之事實。被告甲○○所辯當時因見
    自訴人進入管理員櫃檯內翻動搜尋物品等語，即無不合。次查，大樓管理員櫃檯
    旁貼有「非工作人員，禁止進入」之告示牌，為自訴人所不否認（見原審卷第三
    七頁），並有被告提出之照片二幀在卷可稽（見原審卷第五一頁）。則被告甲○○主觀上認自訴人違反「非工作人員，禁止進入」之規約，在內翻找財物，懷疑
    其涉嫌竊盜、搶劫，而出言高喊「竊盜、搶劫現行犯」，並報警偵辦上開罪嫌，
    與單純虛捏事實有間。亦即縱認自訴人曾得管理員之同意而進入櫃檯尋找鑰匙，
    惟此等情事並非身為第三者之被告甲○○所得知悉，被告甲○○由自訴人在櫃檯
    翻動物品之外觀事實，依其主觀認識以為自訴人有此嫌疑而為申告，揆諸前揭說
    明，自非故意虛構事實，亦無意圖摘損自訴人名譽故予侮辱之故意。被告甲○○
    所為，尚難以誣告及公然侮辱等罪責相繩。自訴人另指被告乙○○當時於門口稱
    其為窮律師一節。就此，被告乙○○否認之，亦查無其他積極證據足資證明被告
    乙○○曾為上開言語，自難逕以自訴人片面之指訴遽入被告乙○○於罪，是自訴
    人指稱被告乙○○稱其為窮律師，涉嫌公然侮辱云云，應無足採。
  2.按侵占罪之成立，以擅自處分自己持有之他人所有物，或變易持有之意為所有之
  意，而逕為所有人之行為，為其構成要件，雖行為之外形各有不同，要必具有不
    法所有之意思，方與本罪構成之要件相符（最高法院十九年上字第一０五二號判
    例意旨參照）。自訴人雖指其存放於管理員櫃檯處之鑰匙，遭被告二人侵占。質
    之被告乙○○，辯稱：當時櫃檯並無自訴人所稱之鑰匙，且管理員曾取出一串鑰
    匙交予自訴人，結果均不合，況自訴人所稱之鑰匙係十幾年前存放等語。被告甲○○亦稱：伊未看見自訴人之鑰匙，亦不知其所稱之鑰匙為何，且因自訴人在櫃
    檯處一直爭執，表示未尋獲該鑰匙，丙○○心軟，乃找來鎖匠等語。核與證人丙○○所證：自訴人至一樓管理員處稱其於十幾年前存放一把鑰匙於該處，管理員
    應負保管之責，然自訴人無法說出當時係何人保管，且在伊前去處理前，自訴人
    已向管理員要求看過專放鑰匙之桶子，伊沒辦法，只好電召鎖匠前來等語相符，
    足見當時在場之人（包括自訴人及被告二人）均未發見自訴人所指存放於管理員
    櫃檯之鑰匙，是被告二人辯稱未見過該鑰匙，亦不知自訴人存放鑰匙一事，應屬
    可採。參以證人即當日負責開鎖之丁○○證稱：伊到達該大樓一樓處時，當場似
    乎正發生爭執，爭吵過後，即前往樓上幫自訴人開鎖；自訴人之前常有類似叫開
    鎖之情形，依據伊印象中曾幫自訴人開鎖不下四、五次，今年即有二次，且在本
    次之前自訴人亦曾找伊開鎖等語明確（以上均見本院九十年十月二十九日訊問筆
    錄），苟自訴人之鑰匙於本件事發之前仍存置於櫃臺處，自訴人何須多次召請鎖
    匠前來開鎖？此外復查無其他積極證據足認自訴人所指之鑰匙存在或被告二人知
    悉自訴人之鑰匙存置櫃檯而予侵占或竊取。縱自訴人確曾於十餘年前將鑰匙交由
    前櫃檯管理人保管，姑不論不知管理員係何人，其時被告二人是否已出任為管理
    委員亦不可知，縱認被告二人已擔任管理委員甚至其後知悉自訴人之鑰匙存放於
    櫃檯，然身為管理委員會委員之被告二人縱對櫃檯管理員有監督之權，亦未持有
    上開鑰匙，自無將自己持有之他人物品易為所有之可能。自訴人空言指稱：被告
    二人命令管理員，不讓管理員找出鑰匙云云，縱或屬實，亦僅係被告等見自訴人
    擅自進入管理員櫃臺內任意翻動搜尋物品所為之制止行為，尚難憑此遽認被告二
    人就自訴人之鑰匙有不法所有之意圖，揆諸前揭判例意旨，自不足認被告等對於
    自訴人之鑰匙有何侵占犯行。
  (三)關於自訴意旨(三)部分：
  1.自訴人指訴被告二人於深夜撥打電話卻故不出聲，涉嫌恐嚇，被告二人則否認有
    前述行為。經查，自訴人於本院訊問時以：伊已七十多歲，除因水電問題與被告
    甲○○有過節外，未與他人有過節等語（見本院九十年九月二十一日訊問筆錄）
    。然查，自訴人就此並未提出任何證據，尚難僅以自訴人所指被告甲○○與之有
    過節，即臆測、推認被告二人係自訴人所指撥打電話故不出聲之行為人。次查，
    本院依自訴人之聲請向中華電信股份有限公司調取被告乙○○所有 00000000 、
    0000000000 號及被告甲○○所有00000000、0000000000 號電話自九十年七月十
    三日起至同年月二十六日止之電話通聯紀錄查核結果，並無被告二人撥打自訴人
    之00000000號電話之通聯記錄，此有該公司臺灣北區電信分公司臺北北區營運處
    九十年十一月十五日北北營字第九０Ｃ0000000之一號函檢送00000000號
    市內電話之通話記錄、臺北南區營運處九十年十一月十二日北南營字第九０Ｃ０
    七００八六九號函檢送0000000000號行動電話通話記錄、臺北東區營運處九十年
    十一月十四日九０東營(二)字第二五九號查詢電話通話記錄函覆單檢送00000000、
    0000000000號電話之通聯記錄等件在卷可憑，亦不足以證明自訴人所指之時間內
    ，被告二人曾以撥打自訴人之電話不出聲之方式恐嚇自訴人，是被告二人應無自
    訴人所指撥打電話恐嚇之犯行至明。
  2.自訴人另指其與被告甲○○共乘電梯，被告甲○○於其步出電梯時，故意以不詳
    語言大聲叫喊，涉嫌恐嚇。惟被告甲○○辯稱其係在電梯內唱歌。經查自訴人所
    指之不詳言語，內容為何，未經自訴人指明，本院實無從判定，況此部分除自訴
    人之指訴外，並無任何證據可資佐證，縱被告甲○○確曾有不詳之言語，自訴人
    既不知其內容，何致因之而心生畏懼？而自訴人謂被告甲○○曾與之有過節，二
    人既有芥蒂，自難僅以自訴人之指述，遽認被告甲○○有故意以不詳語言大聲叫
    喊之恐嚇情事。
  (四)自訴意旨(四)部分：
    按刑法第三百五十四條之毀損罪，以使所毀損之物，失其全部或一部之效用為構
    成要件（最高法院四十七年台非字第三十四號判例意旨參照）。本件自訴人以其
    曾將屋內之水電問題向被告等報告，未獲處理，且被告甲○○係負責大樓水電，
    自訴人與之有過節，顯見被告等確於自訴人之水管中塞塑膠紙，並關閉自訴人水
    管及電源開關，認被告二人涉犯毀損罪嫌云云，並提出自水管內取出之塑膠袋相
    片一幀及大樓水錶、電錶照片三幀為證。然查自訴人所提之上開證據，或可認其
    家中之水管曾遭人塞入塑膠紙，但尚不得僅以被告甲○○負責大樓水電，被告二
    人曾有不予處理修復及被告甲○○曾與自訴人有過節，即推認係被告二人所為。
    。因之，證人即於九十年七月十七日應自訴人之請至大樓頂樓檢視水管情形之戊○○於本院訊問時雖證稱：伊將水錶拆開後發現水錶未堵住，但水管上方有塑膠
    袋堵住，此種情形必須以拆水錶等外力始能造成，而水錶有鉛封，一拆即壞，而
    該水錶有被拆過之痕跡，且正在漏水，塑膠袋塞住之處即位於水錶附近幾公分處
    等語（見本院九十年十月二十九日訊問筆錄），雖可確定自訴人住處之水管確遭
    人故意以塑膠袋塞入，仍不能逕認係被告等所為。自訴人另稱其於九十年七月六
    日曾請庚○○至住處檢視電源情形，庚○○於檢查後曾詢其是否與大樓之人有過
    節，最好與人和氣解決等語，且庚○○亦查出自訴人住處停水之原因，係大樓頂
    樓之自來水開關遭人拿開所致云云。質之證人庚○○，僅證稱：伊於九十年七月
    六日晚上應自訴人之召前往自訴人屋內及屋外走廊檢查電燈，因自訴人表示若不
    前往檢查要告伊，當晚伊扳一扳走廊及房內之電源開關後，燈就亮了，並未特別
    修理，亦未動配電箱，伊不知開關是否係有人故意關閉，其後亦未檢查自來水開
    關；於檢查後伊未向自訴人稱房內沒電係甲○○將電源開關拉開所致，亦未詢問
    自訴人是否與人有過節等語（見本院九十年十一月九日訊問筆錄）。與自訴人所
    述，已不相符，自訴人復自承：庚○○並未看見被告有破壞伊住處水電之動作等
    語（見本院九十年九月二十一日訊問筆錄）。是自訴人所稱庚○○可證被告甲○○將自訴人屋內電源及自來水開關關閉一節，尚非可採。況依證人庚○○所證：
    扳一扳電源開關後，燈就亮了。可知自訴人指訴縱無不實，是否已達於使物喪失
    全部或一部之效用，而可成立毀損罪，亦有可疑。
五、綜上所述，依自訴人之自訴意旨及提出之證據資料，尚難認被告二人有自訴人所
    指之上開犯行，揆諸首揭說明，自難僅憑自訴人片面之指訴，即逕以上開罪責相
    繩。原審以查無其他積極證據足資認定被告二人犯罪，而為被告二人均無罪之諭
    知，並無不合。自訴人上訴意旨以原審法院心證違誤，偏離經驗法則，指摘原判
    決不當，為無理由，應予駁回。
六、自訴人經合法傳喚，無正當理由不到庭，爰通知檢察官擔當訴訟後，不待其陳述
    ，逕行判決。自訴人另以本院受命法官執行職務有偏頗之虞聲請停止審判部分，
    本院另行裁定，併此敘明。
據上論斷，應依刑事訴訟法第三百六十八條、第三百六十四條、第三百三十一條第二
項，判決如主文。
本案經檢察官鍾鳳玲到庭執行職務。
中      華      民      國    九十      年     十二     月      十一    日
                              台灣高等法院刑事第七庭
                                  審判長法  官  吳  啟  民
                                        法  官  蘇  隆  惠
                                        法  官  林  瑞  斌
右正本證明與原本無異。
誣告罪部分如不服本判決應於收受送達後十日內向本院提出上訴書狀，其未敘述上訴
之理由者並得於提起上訴後十日內向本院補提理由書（均須按他造當事人之人數附繕
本）
其他部分不得上訴。
                                        書記官  丁  淑  蘭
中    華    民    國      九十    年      十二      月       十一       日


司法院資訊處製作；財團法人民間司法改革基金會備份。
